【裁判字號】    97,訴,11
【裁判日期】    970827
【裁判案由】    損害賠償
【裁判全文】
臺灣高等法院臺中分院民事判決  97年度訴字第11號
原      告  甲○○○
            丁○○
            乙○○
            丙○○
上4人共同
訴訟代理人  王一翰律師
被      告  戊○○
訴訟代理人  陳鴻謀律師
複  代理人  盧志科律師
上列當事人間因被告過失致死案件，原告提起刑事附帶民事訴訟
，請求侵權行為損害賠償，經本院刑事庭裁定移送民事庭（96年
度交附民字第195號），本院於民國97年8月13日言詞辯論終結，
判決如下：
    主  文
被告應給付原告甲○○○新台幣伍拾捌萬陸仟肆佰伍拾柒元、原
告丁○○新台幣壹拾柒萬玖仟參佰伍拾柒元、原告乙○○新台幣
壹拾柒萬玖仟參佰伍拾柒元、原告丙○○新台幣壹拾柒萬玖仟參
佰伍拾柒元，及均自民國96年7月21日起至清償日止，按年息5％
計算之利息。
原告其餘之訴駁回。
訴訟費用由被告負擔21分之5，餘由原告負擔。
原告假執行之聲請駁回。
    事實及理由
一、原告起訴主張：
  (一)緣被告戊○○於民國（下同）94年11月10日上午7時15分許
    ，駕駛車牌BZB-130號機車，在臺中縣龍井鄉○○○路由西
    往東方向行駛，至中山二路1段中山幹23號電桿附近路段，
    應注意車前狀況，與前車保持安全距離，並隨時採取必要之
    安全措施，且依當時情形，並非不能注意，竟疏未注意，適
    有被害人王國雄（即原告甲○○○之配偶，原告丁○○、乙
    ○○、丙○○之父）駕駛JAE-800號機車在同方向行駛，途
    經上址，被告戊○○竟由後撞擊被害人王國雄之機車，造成
    被害人外傷性休克之傷害，經送醫急救延至同日上午9時25
    分死亡。而被告就此所涉過失致死罪部分，業經刑事判決有
    罪確定在案。（刑事一審共同被告徐瑤璇判決無罪確定，茲
    不贅述）。
  (二)按因故意或過失，不法侵害他人之權利者，負損害賠償責任
    ；汽車、機車或其他非依軌道行駛之動力車輛，在使用中加
    損害於他人者，駕駛人應賠償因此所生之損害；不法侵害他
    人致死者，對於支出醫療及增加生活上需要之費用或殯葬費
    之人，亦應負損害賠償責任；不法侵害他人致死者，被害人
    之父、母、子、女及配偶，雖非財產上之損害，亦得請求賠
    償相當之金額，民法第184條第l項前段、第191條之2前段、
    第192條第l項及第194條分別定有明文。
  (三)被告上開不法之侵害行為，致原告等人受有下列損害：
  1.喪葬費用
    原告等人為辦理被害人之喪葬事宜，共同支出殯葬費，因原
    告等人當時不諳法律，未將相關收據留存，爰依台灣省政府
    社會處於86年間所做「台灣省喪葬設施使用及費用概況調查
    摘要分析」第十項之「過世親人之喪葬花費」統計台灣省民
    眾辦理治喪總費用平均為新台幣（下同）367,757元標準計
    算，原告等4人各請求被告賠償91,939元之殯葬費用，共計
    367,756元。前開標準距今已有十年以上，此十年間物價飛
    漲，已非十年前可以相比，故原告所提金額，實無過高之處
    。
  2.扶養費：原告甲○○○部分381,571元。
    按「夫妻互負扶養義務，其負扶養義務之順序與直系血親卑
    親屬同，其受扶養權利之順序與直系血親尊親屬同。」民法
    第1116條之1訂有明文。查原告甲○○○為50年9月23日生，
    於被害人王國雄94年11月10日死亡時，年齡為44歲，依據內
    政部所公佈「93年臺灣地區簡易生命表」所示，原告甲○○
    ○至少尚有餘命37.24年，若以最保守計算方式，即以綜合
    所得稅之免稅額每年74,000元計算，而以霍夫曼係數計算，
    並扣除其餘扶養義務人扶養原告甲○○○之部分，得出原告
    甲○○○就此部分至少受有74,000×20.00000000×1/4 ＝
    381,571元之損害。
  3.精神慰撫金：各1,000,000元，共計4,000,000元。
    查原告甲○○○為被害人之配偶，與被害人結縭數十載，感
    情至深，不言可喻，詎因此次不幸，再已無法相偕共度晚年
    ，此喪偶之慟誠為人生之至悲。又原告丁○○、乙○○、丙
    ○○為被害人之子女，骨肉親情，何等密切，此次突遭喪父
    之慟，令原告等人心肝欲裂，猶如晴天霹靂。原告等人遭受
    精神上莫大之痛苦，是就此請求被告賠償原告等精神慰撫金
    各100萬。
  4.以上合計：被告應給付原告甲○○○1,473,510元，原告丁
    ○○、乙○○、丙○○各1,091,939元。
  (四)對被告答辯之陳述：
  1.本件事故之造成，被告先是主張本件被害人王國雄與有過失
    ，後又主張王國雄無照駕駛，且為駝背之人不應騎車，造成
    本件危險云云，然本院有關本件之刑事判決部分已明白表示
    ：「是尚難認被害人王國雄亦有過失」，故本件事故之發生
    既非被害人王國雄之過失，則王國雄是否駝背或是否無照駕
    駛，均與本案無涉。
  2.被告曾經主張被害人之喪葬費用係由台中縣梧棲鎮公所支付
    ，唯經本院查詢，台中縣梧棲鎮公所梧鎮民字第0970008807
    號回函，已否認此事。該函上雖另有提及原告等人曾提領身
    故保險金之事，故被告主張應扣除，然該筆保險金是基於被
    害人之身故而給付，與喪葬費用性質不同，又豈能扣除。且
    生命無價，該保險金之給付既然是基於被害人之死亡，對原
    告等人言之，便無任何雙重不當得利之情形存在；保險法第
    103條更明文規定：「人壽保險之保險人，不得代位行使要
    保人或受益人因保險事故所生對於第三人之請求權。」，健
    康保險、傷害保險、年金保險亦準用此一規定，可見人身保
    險並無保險法第53條之代位權行使之可能，若被告可主張扣
    除，保險人卻不得主張代位權，豈不造成要保人投保之保險
    ，反而造成加害人受益之荒謬情形，是故被告主張扣除並無
    理由。
  3.甲○○○之撫養費用部分
    (1)查內政部社會司公布之每月最低生活費標準，台灣省部分
      ，95年度為9,210元，96年度為9,509元，97年度為9,829
      元，一年份之最低費用至少有11萬元；再查台中縣政府主
      計處公布之資料，95年度台中縣每戶平均消費支出為690,
      395元，若以每戶平均3.75人計算，每人每年平均消費性
      支出應為：184,105元（690,395/3.75）；以上兩項標準
      ，尤其平均消費支出為實務上認定撫養費用所常援用，然
      原告甲○○○僅依綜合所得稅之免稅額74,000元為標準加
      以請求，已遠低於一般訴訟所請求之數額，原告等人喪失
      至親後不願藉此牟取高額賠償，一再退讓，被告卻仍抗辯
      過高，實令原告難以接受。
    (2)按原告甲○○○，因罹患精神疾病需住院療養，係暫居於
      財團法人台灣省私立台中仁愛之家附設靜和醫院，其除寄
      住於該院之費用外（包括伙食費、雜支、零用金等），另
      其於精神狀態不佳時不時會毀壞院中物品，此部分均需賠
      償靜和醫院，且其因久病纏身，將來可能引起之各種醫療
      費用均難以估計。原告不願以被害人之死而請求高額之損
      害賠償，又原告等人已受領強制汽車責任險之保險金額15
      0萬元，方以最低限度之免稅額每年74,000元為計算標準
      。按若一正常人每年之最低生活費用至少需11萬元，原告
      甲○○○為一病患，其所需費用又豈會低於原告請求之依
      據每年74,000元。且原告之請求標準係以被害人王國雄與
      三名子女平均分攤甲○○○之生活費用加以計算，實則長
      久以來，甲○○○之生活費用均係由被害人王國雄獨立負
      擔，其女丙○○已經嫁人，為一家庭主婦，其夫尚在待業
      ，並無力負擔甲○○○之生活費用，其子丁○○、乙○○
      之精神狀況亦較一般人不佳，僅能以打零工方式過活，於
      被害人生前尚需仰賴被害人之資助，其養活自己已是非常
      困難，又遑論撫養母親，故甲○○○之三名子女，實質上
      並不曾有能力扶養甲○○○。原告並非貪圖高額之賠償，
      從以上所提數據便可得知，原告實則僅為求原告甲○○○
      ，於被害人王國雄過世後，仍有相當之經濟能力於療養院
      所度過餘生爾，原告之請求撫養費用，每年平均尚且不足
      兩萬元，又豈是過份之要求？
  4.精神慰撫金部分
    (1)被告主張本件事故其過失程度較被害人輕微，然所謂被害
      人無任何警示下停止於路中，均為被告一面之詞，並無其
      他證據可以佐證，又被害人即使無照騎乘機車，然此為違
      反行政上之交通法規之情形，不能以此推論其於本件事故
      便有過失，更遑論所謂被告之過失較被害人輕微。被害人
      是否有過失部分，本院刑事部分判決亦已認定，被告之主
      張，實無理由。
    (2)又被告雖謂其上有公婆下有子女需其撫養，然從被告所提
      戶籍謄本可見被告公婆至少有五名子女，且被告之夫現年
      38歲正值壯年，從此可見被告之公婆或子女並非被告一人
      獨立撫養。反觀原告甲○○○罹患精神疾病，毫無謀生能
      力，原告丁○○、乙○○精神狀況亦不佳，難以覓得固定
      工作，原均仰賴被害人王國雄獨立撫養，今被害人驟然而
      逝，原告等人精神上所受打擊不言可喻，原告為此請求各
      100萬元之慰撫金，並非過份要求。原告甲○○○雖罹患
      精神上疾病，然並非代表其對仰賴多年之丈夫之過世毫無
      知覺，反因其一向仰賴丈夫，其夫之驟逝，對其打擊甚大
      等語。
  (五)訴之聲明：
  1.被告戊○○應給付原告甲○○○1,473,510元，及自起訴狀
    繕本送達被告翌日起至清償日止，按週年利率百分之5計算
    之利息。
  2.被告戊○○應給付原告丁○○、乙○○、丙○○各1,091,93
    9元，及自起訴狀繕本送達被告翌日起至清償日止，按週年
    利率百分之5計算之利息。
  3.原告願供擔保請准宣告假執行。
  4.訴訟費用由被告負擔。
二、被告則辯稱：
  (一)按刑事訴訟所調查之證據，及刑事訴訟判決所認定之事實，
    非當然有拘束民事訴訟判決之效力（最高法院38年穗上字第
    87號判例參照）。準此，本件被告固因涉犯過失致死罪經本
    院刑事判決有罪確定，惟依該刑事案件公訴人、原審及本院
    刑事判決事實欄所認定車禍肇事經過中被害人之駕駛行為「
    ……，適有王國維無照騎乘車牌號碼JAE－800號重機車在同
    方向行駛，途經上址不知何故於路中間暫停，戊○○煞避不
    及……」，則本件車禍之發生實因王國維因騎乘機車，於無
    任何警示情況下突然停止於路中，因事發突然，致被告無法
    緊急剎車，雖本院上開刑事判決理由欄認定被害人無過失云
    云，然該判決事實欄引用第一審判決事實則認定被害人有上
    述過失，是不得單憑該刑事判決，即遽認被告有侵權行為之
    情事。
  (二)倘認本件被告於民事部分仍有過失，則就原告主張各項損害
    部分，提出答辯如下：
  1.倘依原告主張本件其既受有殯葬費用損失，則何以未能取得
    相關單據？是否因原告未受有該項損失而無法提出收據，誠
    有可疑。再者，台灣民間辦理喪葬事宜均較鋪張浪費，此參
    本院96年度訴字第49號判決認定之殯葬費用僅為25萬元可佐
    ，故上開台灣民眾辦理喪葬費用支平均367,757元顯然高於
    一般實際支出費用。
  2.「受扶養權利者，以不能維持生活而無謀生能力者為限。前
    項無謀生能力限制，於直系血親尊親屬不適用之。」民法第
    1117條定有明文。本件據被告查知原告甲○○○原已罹患精
    神方面疾病而於公家醫療院所安置，生活上之開銷全倚賴政
    府資助，並無不能維持生活之情事，故原告甲○○○此部分
    請求顯無理由。雖原告主張甲○○○部份為被害人王國雄扶
    養，然王國雄因駝背關係本較無謀生能力，且原告迄未提出
    王國雄收入證明，實難認其何以能獨立扶養原告等人？
  3.本件係因王國雄騎乘機車，於無任何警示情況下突然停止於
    路中致不幸發生此憾事，且王國雄因駝背致無法考取駕照，
    本不得騎乘機車，其本身實與有過失，是縱認被告有過失，
    然其程度應較被害人輕微。再參以被告每月收入僅35,752元
    （含加班及各種津貼補助），且上有公婆須奉養，所育二名
    子女王泊君、王峻繨目前生活教育費動輒須一、二萬元支出
    ，且被告目前罹患糖尿病及肝指數異常等疾病，隨時有可能
    因此無法上班工作，被告以上開所得支付生活開銷已是捉襟
    見拙，實無再有多餘金錢賠償原告，故請審酌上情予以被告
    有利之判決。
  (三)按損害之發生或擴大，被害人與有過失者，法院得減輕賠償
    金額或免除之，民法第217條第l項定有明文。本件被害人王
    國雄係無照駕駛重機車，此有刑事卷附行車事故鑑定委員會
    鑑定函可憑，故其違規行駛於道路上，不僅違反道路交通管
    理處罰條例第21條第1項第1款之規定，且因其本身駝背致未
    取得合法駕照而禁止行駛於道路上，此乃恐其如遇到突發狀
    況時可能無法合理判斷而採取必要措施，且被害人倘能遵守
    無照勿騎乘機車之規定，應就不會發生本件事故；且參其騎
    乘機車於未警示下無故暫停於路中等情，是其無照騎乘機車
    與本件事故之發生顯然有因果關係，應認王國雄於本行車事
    故之發生亦與有過失。
  (四)按強制汽車責任保險法之死亡給付之請求權人，為受害人之
    遺屬，又保險人依本法規定給付之保險金，視為加害人或被
    保險人損害賠償金額之一部分，加害人或被保險人受賠償請
    求時得扣除之，強制汽車責任保險法第11條第1項第2款、第
    32條分別明定。本件原告等已受領死亡給付保險金150萬元
    ，是本件就原告等所得請求賠償金額應再扣除該150萬元，
    並依原告4人平均，每人扣減375,000元。
  (五)另依卷附台中縣梧棲鎮公所函記載「惟本所另有辦理投保鎮
    民團體意外保險，王君係意外死亡符合契約規定，有領取身
    故保險金新台幣伍拾萬元整。」等語，原告既因領取該保險
    金而獲得損害之填補，是該保險金50萬元，自應扣除云云。
  (六)答辯之聲明：
  1.原告之訴及假執行之聲請均駁回。
  2.訴訟費用由原告負擔。
  3.如受不利之判決，被告願供擔保請准宣告免予假執行。
三、本件原告主張被告戊○○於94年11月10日上午7時15分許，
    騎乘車牌號碼BZB-130號重型機車，在臺中縣龍井鄉○○○
    路由西往東方向行駛，至中山二路1段中山幹23號電桿附近
    路段，本應注意車前狀況及兩車併行之距離，隨時採取必要
    之安全措施，而當時天候晴天、路面為柏油、乾燥、無缺陷
    、無障礙物，視距良好，依當時情形並無不能注意之情事，
    竟疏未注意及此，適有被害人王國雄（駝背）無照騎乘車牌
    號碼JAE-800號重型機車在同方向行駛，途經上址不知何故
    於路中間暫停，被告煞避不及，由後撞擊王國雄所騎乘之重
    型機車，致王國雄人車分離倒地，造成王國雄受有頸部變形
    、外傷性休克之傷害，王國雄經緊急送醫急救後延至同日上
    午9時25分許不治死亡等情，業據提出刑事判決一件為證，
    堪信為真實。被告戊○○對於上開時、地駕車肇事之事實於
    刑案中坦承不諱，惟矢口否認具有過失，辯稱：其見到王國
    雄騎乘機車停在路中央，就煞車停住，後來因徐瑤璇騎乘機
    車撞到其所騎乘的機車，後面的撞擊力很大，其機車才會往
    前撞到王國雄，在製作完警詢筆錄後，其才想起來事實發生
    的經過應該是如上所述，但當時警察說警詢筆錄已經製作完
    成並移送地檢署，不能再更改了云云。惟查：
  (一)被告於警詢時供稱：「我是沿中山二路西往東方向直行，當
    時對方（指被害人王國雄）就在我前方不遠處，距離蠻近的
    ，而且對方機車就停在路中央，雙腳著地，感覺像臨時停車
    ，當我看見對方時，已剎車不及，致我機車車頭撞到對方的
    機車車頭，當時我的機車並未倒地，是我後方機車G57-191
    號由我後方撞擊，致我機車向左方倒地，並壓住我左手、腳
    ，重機車JAE-800號向右倒地」等語，核與其於當日偵訊中
    供述：在龍井鄉○○○路由西往東，發現王國雄停在路中間
    ，發現他時距離約十至二十公里，其前車頭撞到他的車後，
    後車就撞上其車後面，其也倒地等情相符。是由被告於警詢
    時、偵訊中之陳述，可知被告是騎乘機車先撞上被害人王國
    雄之機車，但其人車尚未倒地，惟旋因訴外人徐瑤璇由後撞
    上其機車，其機車才會向左方倒地，而遭壓住左手、腳等情
    甚明。
  (二)參以訴外人徐瑤璇於警詢時陳稱：「當時我是沿中山二路西
    往東方向直行，當時在我前方有兩部機車發生碰撞，車號我
    並不知道（是警方告知我分別為重機車BZB-130及重機車JAE
    -800兩部），我因剎車不及導致我車左側車身直接撞擊重機
    車BZB-130，不知道撞到哪個位置，致我車向左倒地，後因
    續滑行又碰撞到重機車JAE-800的前輪位置，當時該車已經
    倒地了」等語，亦與被告於警詢時、偵訊中所述：是其先撞
    上王國雄所騎乘之機車後，因徐瑤璇自其後方撞擊，其才會
    人車倒地等情吻合。益顯被告確係先由後撞到被害人王國雄
    之機車後，訴外人徐瑤璇才撞到被告所騎乘之機車，嗣訴外
    人徐瑤璇所騎乘之機車往前滑行時，又碰撞被害人王國雄所
    騎乘之車牌號碼JAE-800重型機車無訛。
  (三)被告於刑案一審95年10月19日審理時供述：警詢時，警察有
    照其陳述之內容記載，但在製妥警詢筆錄，移送地檢署偵訊
    完畢後，其才想到當時發生車禍是在一瞬間，其本來沒有辦
    法分辨在其煞車停住後，與被害人王國雄間的距離有多遠，
    惟後來想到案發當時，其真的有煞車停住，但因為後面的撞
    擊力很大，才又往前衝等情，然再跟警察陳述時，警察說警
    詢筆錄已經製作完成並送到地檢署，沒有辦法再予更正等語
    明確，足見被告在94年11月10日警詢時、偵訊中所言，均係
    出於其自由意志，且甫於案發後即製作警詢及第一次偵訊筆
    錄，其陳述內容尚未遭污染，真實性自較為可採。至於其後
    於95年1月19日偵訊時及刑案一審行準備程序、審理時翻異
    前供，改稱：其看到王國雄時，有剎車停住，但徐瑤璇由後
    方撞到其機車，因衝擊力很大，其才會撞到王國雄之機車云
    云，顯係事後圖卸刑責之詞，尚無足採。
  (四)依據刑案卷附之道路交通事故現場圖，從被害人王國雄騎乘
    之車牌號碼JAE-800號重型機車（即圖上所標示之甲車）、
    被告所騎乘之車牌號碼BZB-130號重型機車（即圖上所標示
    之乙車）、訴外人徐瑤璇所騎乘之車牌號碼G57-191號重型
    機車（即圖上所標示之丙車）之行車方向觀之，在車禍現場
    的道路上，分別先遺留訴外人徐瑤璇所騎乘機車之煞車痕約
    二點二公尺，次遺留被告所騎乘機車之刮地痕約二點四公尺
    ，再於距離八點一公尺（2.2+5.9=8.1）處，出現被害人王
    國雄機車由右往左的刮地痕約三點七公尺（√3.5 X3.5+(1.
    8-0.6)X(1.8-0.6)=3.7），而自被告所騎乘機車倒地位置之
    後輪起至被害人王國雄機車所留刮地痕之起點間，並無任何
    煞車痕及刮地痕存在。
  (五)證人何岫蒼即童綜合醫院急診部護士於刑案一審95年9月7日
    審理時到庭具結證稱：其於94年11月10日上午前往臺中縣龍
    井鄉○○○路○段中山幹23號電線桿附近處理車禍救助病患
    送醫事宜，現場的男病患（指被害人王國雄）駝背，趴著躺
    在地上，比較靠近右方的圍牆（指路邊的白色護欄），在他
    所躺的地方有血跡，其沒有特別注意在馬路上其他地方是否
    還有血跡，也沒有注意該男病患與機車之相關位置等情屬實
    ，足見被害人王國雄倒地之地方確留有血跡；次觀之刑案卷
    附之童綜合醫院出具的病歷摘要記載，被害人王國雄送至醫
    院時，呈「頸部變形」之狀態，可知被害人王國雄應是因車
    禍受有頸部變形之傷害，致於案發現場留下血跡。再審酌證
    人陳宏賓即於94年11月10日擔任臺中縣警察局烏日分局龍井
    分駐所交通小隊警員，於刑案一審95年11月23日審理時到院
    證述：其於94年11月10日上午前往臺中縣龍井鄉○○○路1
    段中山幹23號電線桿附近處理車禍，當時王國雄的安全帽掉
    在白色邊線外的護欄邊，其先將現場狀況拍攝照片後，因王
    國雄的機車有漏油，且其需拍攝王國雄所騎乘機車的另一面
    損害情形，所以與同事一起將王國雄的機車搬到路旁血跡的
    位置邊，並將安全帽撿起放在二個護欄間的其中一個護欄上
    面，但其已不記得是放在前一個護欄或後一個護欄等情綦詳
    ；參以警卷所附照片編號13所示，可知安全帽掉落的位置，
    接近被害人王國雄機車於現場道路所留刮地痕起點平行對應
    至路邊護欄的位置，然照片編號13，或因拍攝距離及角度，
    並無清晰顯示血跡之位置，惟審之警卷所附照片共22張，僅
    有照片編號17顯示在馬路右邊護欄邊貼近白色實線邊線旁，
    有一攤長型的紅色血跡，且該張照片右方顯示之護欄上，有
    被害人王國雄之安全帽一頂，業據證人陳宏賓到庭證述無訛
    ；是綜觀上情，被害人王國雄頭部倒地之位置，應即為照片
    編號17顯示血跡之位置，且被害人王國雄之安全帽就掉落在
    該血跡所位護欄之中間甚明。
  (六)則由現場遺留之煞車痕、刮地痕位置及長度，及上開被告所
    騎乘機車倒地位置之後輪起至被害人王國雄機車所留刮地痕
    之起點間並無任何煞車痕及刮地痕之跡象，暨現場被害人王
    國雄所遺留血跡、安全帽的位置，應可推定被害人王國雄遭
    被告自後撞擊後，因撞擊之力量往前致人車分離，被害人王
    國雄倒在其機車之右方，其頭部即位於現場遺留血跡之位置
    ，而安全帽則同時掉落在該血跡旁之二個護欄間；嗣訴外人
    徐瑤璇因煞車不及，雖在馬路上留下約二點二公尺之煞車痕
    ，仍自後撞擊被告所騎乘之機車，致被告所騎乘之機車在地
    上留下約二點四公尺之刮地痕後人車倒地，而訴外人徐瑤璇
    所騎乘之機車則續往前滑行，在被害人王國雄之機車倒地位
    置，卡住被害人王國雄機車之前輪，訴外人徐瑤璇夾在其機
    車與被害人王國雄之機車間一起由左向右往前滑行，方會出
    現被害人王國雄機車在道路上刮出三點七公尺之刮地痕。此
    部分對照訴外人徐瑤璇於警詢時描述：「當時在我前方有兩
    部機車發生碰撞，車號我並不知道（是警方告知我分別為重
    機車BZB-130及重機車JAE-800兩部），我因剎車不及導致我
    車左側車身直接撞擊重機車BZB-130，不知道撞到哪個位置
    ，致我車向左倒地，後因續滑行又碰撞到重機車JAE-800的
    前輪位置，當時該車已經倒地了」之車禍發生情形，亦相吻
    合。
  (七)綜上，本件事故應係被告騎乘機車先撞及被害人王國雄所騎
    乘之機車致被害人人車分離倒地後，才由訴外人徐瑤璇騎乘
    機車自後撞及被告之機車，被告辯稱係因徐瑤璇騎乘機車撞
    到其所騎乘的機車，後面的撞擊力很大，其機車才會往前撞
    到王國雄云云，委無足採。而被害人王國雄因本次車禍造成
    頸部變形之傷害，經送醫急救仍因外傷性休克不治死亡一節
    ，亦經檢察官督同檢驗員相驗屍體屬實，製有相驗筆錄、相
    驗屍體證明書、驗斷書各一份存卷可憑，並有童綜合醫院病
    歷摘要一份附於刑事卷可佐。是原告上開主張堪信為真實，
    被告就本件車禍之發生確有過失，自應負侵權行為損害賠償
    責任。而被告犯過失致死案件，經臺灣臺中地方法院95年度
    交易字第368號刑事判決處有期徒刑8月；嗣檢察官及被告均
    不服該判決提起上訴，經本院刑事庭以96年度交上易字第10
    60號判決將原判決關於被告部分撤銷，改判被告因過失致人
    於死，處有期徒刑8月，減為有期徒刑4月，如易科罰金，以
    銀行參佰元（即新台幣玖佰元）折算一日，該判決業已確定
    在案，亦有本院96年度交上易字第1060號刑事判決附卷可稽
    。
四、次查臺灣省臺中縣區車輛行車事故鑑定委員會就本件車禍，
    雖鑑定認為被害人王國雄駕駛JAE-800普通重型機車無肇事
    因素。無照駕車有違規定云云，有該會臺中縣區940530號鑑
    定意見書一份附於刑事相驗卷可參，惟按駕駛人未領有駕駛
    執照者禁止其駕駛，道路交通安全管理處罰條例第21條第1
    項第1款定有明文，無照駕駛因而致人受傷或死亡者，依法
    應負刑事責任，並有加重其刑責之規定，故駕駛執照不僅是
    交通監理單位對駕駛人之必要行政管理，且係駕駛技術合格
    之驗證，汽車駕駛人駕駛技術經檢驗合格取得駕駛執照，始
    准駕駛機動車輛等規定，不得謂非保護他人之法律，違反保
    護他人之法律，依民法第184條第2項規定，即應推定有過失
    （最高法院67年台上字第2111號判例參照）。本件被害人王
    國雄（駝背）無照駕駛，又無故暫停於路中央，致被告煞避
    不及而由後撞擊，導致本件事故之發生，被告辯稱被害人王
    國雄於本件行車事故之發生亦與有過失云云，尚非無據。按
    刑事訴訟判決所認定之事實，非當然有拘束民事訴訟判決之
    效力。刑事判決雖稱難認被害人王國雄有過失，惟本院審酌
    被告駕駛重型機車未注意車前狀況，未與前車保持安全距離
    ，自後撞上被害人機車，為肇事原因，而被害人王國雄（駝
    背）無照駕駛又無故暫停於路中央，對本件肇事亦與有過失
    ，但情節較輕等一切情況綜合研判，認被害人王國雄應負之
    過失之責任為百分之30，而被告應負百分之70之過失責任比
    例。
五、按因故意或過失，不法侵害他人之權利者，負損害賠償責任
    。不法侵害他人致死者，對於支出醫療及增加生活上需要之
    費用或殯葬費之人，亦應負損害賠償責任。被害人對於第三
    人負有法定扶養義務者，加害人對於該第三人亦應負損害賠
    償責任。不法侵害他人致死者，被害人之父、母、子、女及
    配偶，雖非財產上之損害，亦得請求賠償相當之金額。民法
    第184條第1項前段、第192條第1、2項、第194條分別定有明
    文。被告戊○○侵權行為之事實，堪以認定，已如前述，則
    被告應負侵權行為損害賠償責任，茲就原告4人之各項請求
    ，審酌如下：
  (一)殯葬費部分：
  1.按殯葬費所支出之數額未能確切證明，由法院斟酌殯儀館處
    理埋葬乙級費用為准予賠償之依據，此有最高法院51年台上
    字第3671號判決足資參酌。查台灣省政府社會處於86年間所
    做「台灣省喪葬設施使用及費用概況調查摘要分析」第十項
    「過世親人之喪葬花費」之分析中，台灣省民眾辦理治喪總
    費用平均為367,757元，原告因未留存殯葬費用支出之相關
    收據，請求以此作為標準計算殯葬費用之支出，計原告等4
    人各請求被告賠償91,939元之殯葬費用，共計367,756元，
    尚屬有據。
  2.被告雖辯稱上開台灣民眾辦理喪葬費用支出平均367,757元
    顯高於一般實際支出費用云云，然查前開標準距今已逾十年
    ，此十年間物價上漲甚多，今日物價之高已非十年前可以相
    比，故原告請求以十年前物價較低時之標準計算其喪葬費支
    出之金額，實無過高之處。又被告主張被害人之喪葬費用係
    由台中縣梧棲鎮公所補助，經本院查詢後，台中縣梧棲鎮公
    函覆本院稱該公所並無補助王國雄喪葬費；惟該公所另有辦
    理投保鎮民團體意外保險，王國雄係意外死亡符合契約規定
    ，有領取身故保險金50萬元，此有該公所97年6月19日梧鎮
    民字第0970008807號該函附卷可稽。按保險制度，旨在保護
    被保險人，非為減輕損害事故加害人之責任。保險給付請求
    權之發生，係以定有支付保險費之保險契約為基礎，與因侵
    權行為所生之損害賠償請求權，並非出於同一原因。後者之
    損害賠償請求權，殊不因受領前者之保險給付而喪失，兩者
    除有保險法第53條關於代位行使之關係外，並不生損益相抵
    問題。而人壽保險之保險人，不得代位行使要保人或受益人
    因保險事故所生對於第三人之請求權，保險法第103條亦有
    明文。查本件被害人王國雄因投保梧棲鎮鎮民團體意外保險
    ，嗣因本件事故意外死亡，而領取身故保險金50萬元，此乃
    係因保險契約，及支付保險費而取得，與本件因侵權行為所
    生之損害賠償請求權，並非出於同一原因，是被告主張原告
    既因領取該保險金而獲得損害之填補，故該保險金50萬元應
    扣除云云，顯無足採。
  (二)扶養費部分：
    原告甲○○○與被害人王國雄為夫妻關係。按民法第1116條
    之1規定：「夫妻互負扶養之義務，其負扶養義務之順序與
    直系血親卑親屬同，其受扶養權利之順序與直系血親尊親屬
    同」；是受扶養權利之妻或夫，亦與直系血親尊親屬同，不
    以無謀生能力為必要，惟夫妻之一方依民法第192條第2項規
    定，向加害人請求扶養費損害賠償時，依民法第1117條規定
    ，仍須以不能維持生活者為限，始得請求加害人賠償（最高
    法院87年度台上字第2727號判決意旨參照）。查原告甲○○
    ○因罹患精神疾病，自87年12月29日起於財團法人台灣省私
    立台中仁愛之家附設靜和醫院住院療養，有該醫院97年6月
    20日中仁靜醫字第308號函附卷可稽，原告甲○○○因精神
    疾病無能力工作、復無財產，顯然不能維持生活，被告辯稱
    原告甲○○○係於公家醫療院所安置，生活上之開銷全倚賴
    政府資助，並無不能維持生活之情事云云，顯非實在。準此
    ，甲○○○自有請求被害人王國雄扶養之權利。而原告甲○
    ○○為50年9月23日出生，於被害人王國雄94年11月10日死
    亡時，年齡為44歲，依據內政部所公佈「93年臺灣地區簡易
    生命表」所示，原告甲○○○至少尚有餘命37.24年，原告
    甲○○○請求以綜合所得稅之免稅額每年74,000元計算，按
    霍夫曼計算法計算一次給付扶養費之金額為1,580,551元【
    計算式：74,000×（21,274,594＋0.24×350,877）÷1,000
    ,000 ＝1,580,551，元以下四捨五入（下同）】。原告甲○
    ○○以配偶王國雄及3名子女為扶養義務人，故原告甲○○
    ○得對被告請求給付前開金額4分之1之扶養費用，即395,13
    8元。今原告甲○○○請求被告給付381,571元之扶養費，尚
    屬有據。
  (三)精神慰撫金部分：
    原告主張原告甲○○○與被害人王國雄為夫妻，鶼鰈情深，
    原告丁○○、乙○○、丙○○為被害人王國雄之子女，舐犢
    情深，彼等因王國雄之死亡，精神上均至為痛苦，是其請求
    精神慰撫金，並無不當。查原告甲○○○為國小肄業，沒有
    財產，無業，原告丁○○、乙○○、丙○○為國中肄業，丁
    ○○名下有十餘坪之土地，乙○○、丙○○則無財產，丁○
    ○、乙○○打零工為生，丙○○為家庭主婦；至於被告戊○
    ○為二專畢業，月收入3萬5千餘元，無財產，業經兩造陳明
    在卷，本院審酌上情，認為原告等人分別請求100萬元精神
    慰撫金，均尚嫌過高，應分別予核減為原告甲○○○90萬元
    ，原告丁○○、乙○○、丙○○均70萬元，方屬公允，逾此
    數額之請求，為無理由。
  (四)綜上，原告甲○○○上開得請求之金額為1,373,510元（91,
    939＋381,571＋900,000＝1,373,510），原告丁○○、乙○
    ○、丙○○各得請求之金額為791,939元（91,939＋700,000
    ＝791,939）。
六、次按損害之發生或擴大，被害人與有過失者，法院得減輕賠
    償金額或免除之，民法第217條第1項定有明文；再者，前開
    減輕或免除賠償責任所據之標準，應斟酌被害人與債務人之
    行為，為損害原因之強弱以及雙方過失之輕重，俾定債務人
    應負責任之限度；另按民法第192條、第194條，係間接被害
    人得請求損害賠償之規定，自理論言，雖係固有之權利，然
    其權利係基於侵權行為之規定而發生，自不能不負擔直接被
    害人之過失，倘直接被害人於損害之發生或擴大與有過失時
    ，依公平之原則，亦應有民法第217條過失相抵規定之適用
    ，有最高法院73年台再字第182號判例足資參照。經查被害
    人王國雄就本件損害之發生與有過失，應負過失比例為百分
    之30，已如前述；從而原告等人請求被告賠償損害，亦應負
    擔直接被害人王國雄與有過失之效果。故原告甲○○○得請
    求被告賠償之金額計為961,457元（1,373,510×70%＝961,
    457）；原告丁○○、乙○○、丙○○各得請求被告賠償之
    金額計為554,357元（791,939×70%=554,357）。
七、末按保險人依強制汽車責任保險法規定給付之保險金，視為
    被保險人損害賠償金額之一部分；被保險人受賠償請求時，
    得扣除之，強制汽車責任保險法第32條定有明文。查原告等
    人因本件意外事故，業已領取強制汽車責任保險之保險金15
    0萬元，為原告所不爭執，故原告4人平均各受償37萬5千元
    ，依上開說明，應自其得受賠償之金額中扣除。則經扣減後
    ，原告甲○○○所得請求之金額為586,457元（961,457－37
    5,000＝586,457），原告丁○○、乙○○、丙○○各得請求
    之金額為179,357元（554,357－375,000＝179,357）。
八、綜上所述，本件原告甲○○○請求被告給付586,457元，原
    告丁○○、乙○○、丙○○各請求被告給付179,357元，及
    均自起訴狀繕本送達被告翌日即96年7月21日起至清償日止
    ，按年息百分之5計算之利息，即屬正當，均應准許。逾上
    開部分之請求，即非正當，應予駁回。又本判決原告勝訴部
    分，均未逾新臺幣150萬元，一經本院宣示即告確定，自無
    宣告准、免假執行之必要，原告此部分假執行之聲請，應予
    駁回。至原告敗訴部分，其假執行之聲請已因訴之駁回而失
    所依附，應併駁回。
九、本件事證已臻明確，兩造所提其餘攻擊防禦方法，與判決結
    果不生影響，爰不一一論述。
十、據上論結，本件原告之訴，為一部有理由，一部無理由，依
    民事訴訟法第79條、第85條第1項，判決如主文。
中    華    民    國    97    年    8     月    27    日
                  民事第五庭    審判長法  官  林陳松
                                      法  官  鄭金龍
                                      法  官  王重吉
以上正本係照原本作成。
原告得上訴，被告不得上訴。
如對本判決上訴，須於收受判決送達後20日內向本院提出上訴書
狀，其未表明上訴理由者，應於提出上訴後20日內向本院提出上
訴理由書（須按他造人數附具繕本）。
上訴時應提出委任律師為訴訟代理人之委任狀。具有民事訴訟法
第466條之1第1項但書或第2項之情形為訴訟代理人者，另應附具
律師及格證書及釋明委任人與受任人有該條項所定關係之釋明文
書影本。
                                      書記官  林玉惠
中    華    民    國    97    年    8     月    28    日
                                                      Ｍ


司法院資訊處製作；財團法人民間司法改革基金會備份。
